臺灣嘉義地方法院刑事判決　　　　　　　100年度訴字第633號
公　訴　人　臺灣嘉義地方法院檢察署檢察官
被　　　告　周志清
上列被告因偽造文書案件，經檢察官提起公訴（100年度偵字第
5149號），被告於準備程序中就被訴事實為有罪之陳述，經本院
合議庭裁定由受命法官改依簡式程序審理，判決如下：
    主  文
周志清偽造公印文，累犯，處有期徒刑陸月，如易科罰金，以新
臺幣壹仟元折算壹日，扣案偽造之「周志榮」國民身分證貳張、
汽車駕駛執照壹張、健保卡壹張，未扣案偽造之「內政部印」公
印壹顆、「交通部印執照專用」印章壹顆，均沒收；又行使偽造
國民身分證申請護照，累犯，處有期徒刑陸月，如易科罰金，以
新臺幣壹仟元折算壹日，扣案偽造之「周志榮」國民身分證壹張
（顏色較深者），沒收。應執行有期徒刑拾壹月，如易科罰金，
以新臺幣壹仟元折算壹日，扣案偽造之「周志榮」國民身分證貳
張、汽車駕駛執照壹張、健保卡壹張，未扣案偽造之「內政部印
」公印壹顆、「交通部印執照專用」印章壹顆，均沒收。
    犯 罪 事 實
一、周志清前因違反麻醉藥品管理條例等案件，經臺灣高等法院
    八十五年度上訴字第五０四九號判決判處有期徒刑五年五月
    、七月，應執行有期徒刑五年十月確定，復因違反槍砲彈藥
    刀械管制條例及竊盜等案件，經臺灣桃園地方法院八十六年
    度易字第四五六六號判決判處有期徒刑三月、七月確定，上
    揭各罪經臺灣桃園地方法院八十六年度聲字第二七三一號裁
    定應執行刑有期徒刑六年六月確定，於八十九年四月二十五
    日假釋出監，惟假釋期間因另犯搶奪罪，經撤銷假釋入監執
    行殘刑有期徒刑二年七月又十四日，搶奪罪部分並經臺灣板
    橋地方法院九十一年度訴字第二三五一號判決判處有期徒刑
    二年確定，接續執行後，於九十六年一月二十五日假釋付保
    護管束期滿，假釋未經撤銷以執行完畢。
    (一)周志清因涉案恐遭警查緝，因曾以其兄周志榮名義購車，
      而取得周志榮身分資料，乃意圖假冒周志榮身分以逃避檢
      警查緝，遂與姓名年籍不詳自稱「小陳」之成年男子共同
      基於偽造公印、印章、國民身分證、健保卡、汽車駕駛執
      照之犯意聯絡，於九十八年八月間某日，在台中市○○路
      某加油站前，以新臺幣（下同）三萬元之代價，提供其個
      人照片及其兄周志榮之身分資料予「小陳」，由「小陳」
      於不詳時地偽刻「內政部印」公印一顆、「交通部印執照
      專用」印章一顆，並以各該公印、印章蓋用於國民身分證
      、駕駛執照上而偽造「內政部印」公印文、「交通部印執
      照專用」印文各一枚，繼而在該國民身分證、汽車駕駛執
      照及健保卡等證件填載「周志榮」之年籍資料、住所及身
      分證統一編號，貼上周志清本人相片，接續偽造「周志榮
      」之國民身分證二張、汽車駕駛執照一張及健保卡一張（
      詳扣案偽造之「周志榮」身分證、駕駛執照、健保卡），
      「小陳」隨即於一星期後，將偽造之「周志榮」國民身分
      證二張、汽車駕駛執照一張、健保卡一張在台中市○○路
      某加油站處交付與周志清，均足以生損害於周志榮本人，
      及內政部戶政機關、交通部監理機關、國民健康保險局對
      於國民身分證、汽車駕駛執照、健保卡核發與管理之正確
      性。
    (二)周志清又另行起意，於收受上開偽造之「周志榮」國民身
      分證約一、二月後，即九十八年九、十月間某日，前往台
      中市○○○○街某旅行社，將上開偽造之「周志榮」國民
      身分證一張（顏色較深者）及本人相片二張，轉交予不知
      情之旅行社不詳姓名成年女性承辦人員，利用該不詳姓名
      女子代為申辦中華民國護照及臺灣居民往來大陸通行證（
      下稱臺胞證），該不詳姓名女子即以偽造之「周志榮」國
      民身分證及周志清相片，先持以向外交部領事事務局申請
      核發「周志榮」名義之護照而行使之，於九十九年六月十
      四日護照核發後，再由該女子接續以偽造「周志榮」國民
      身分證、護照及周志清相片，持向香港中華旅行社辦理「
      周志榮」名義之臺胞證而行使之，於同年六月十九日經核
      發領得臺胞證，均足以生損害於周志榮及內政部戶政機關
      對於國民身分證管理、外交部領事事務局審查核發護照之
      正確性。
    (三)嗣於九十九年八月四日二十時十分許，經警持臺灣台中地
      方法院搜索票在周志清位於台中市西屯區市○○○路一０
      一號三樓之五住處內，查獲偽造「周志榮」國民身分證二
      張、汽車駕駛執照一張、健保卡一張、中華民國護照一本
      及臺胞證一本等物。
二、案經台中市警察局第一分局報請台灣台中地方法院檢察署呈
    請台灣高等法院檢察署檢察長令轉臺灣嘉義地方法院檢察署
    檢察官偵查起訴。
    理  由
一、本件被告周志清所犯係死刑、無期徒刑、最輕本刑為三年以
    上有期徒刑以外之罪，亦非高等法院管轄第一審案件，且被
    告於本院準備程序中，已就被訴事實為有罪之陳述，經告知
    簡式審判程序之旨後，被告及檢察官對於本件改依簡式審判
    程序審理均表示同意，經本院合議庭依刑事訴訟法第二百七
    十三條之一第一項規定，裁定本件由受命法官獨任以簡式審
    判程序加以審理，是本件之證據調查，依刑事訴訟法第二百
    七十三條之二規定，不受同法第一百五十九條第一項、第一
    百六十一條之二、第一百六十一條之三、第一百六十三條之
    一及第一百六十四條至第一百七十條有關證據提示、交互詰
    問及傳聞證據等相關規定之限制，合先敘明。
二、上揭犯罪事實迭據被告周志清於警詢、偵查及本院審理時自
    白不諱；而證人周志榮因曾將其身分證借予被告購車過戶使
    用，被告知悉周志榮年籍資料，並沒有同意將其身分資料借
    與被告製作假證件，供被告假冒其身分使用等情，業據證人
    周志榮於警詢及偵查中證述明確（見核交卷第五十五至五十
    七頁，偵字第一八八七四號卷第二十八、二十九頁）；又扣
    案被告所有以「周志榮」製作之國民身分證二張、健保卡一
    張及汽車駕駛執照一張，均係偽造之證件等情，亦分據內政
    部警政署刑事警察局（以下稱刑事警察局）、行政院衛生署
    中央健康保險局（以下稱健保局）及交通部公路總局台北區
    監理所（以下稱台北區監理所）鑑定無訛，有刑事警察局九
    十九年九月十七日刑鑑字第0990121468號鑑定書相片、健保
    局一百年五月二十五日健保承字第1000030180號函暨所附證
    明書、台北區監理所一百年三月三十一日北監駕字第100001
    0572號函各乙紙（見偵字第一八八七四號卷第四十四至四十
    七、第五十至五十四頁）在卷可憑；另被告以偽造「周志榮
    」之國民身分證委由不知情之旅行社女職員申領中華民國護
    照及臺胞證各一本等情，復有扣案「周志榮」之護照及臺胞
    證各一本（見偵字第五一四九號卷第四十二頁）可資佐證。
    綜合上情觀之，被告任意性自白核與事實相符，洵堪採信，
    本件事證明確，其犯行堪以認定。
三、按刑法第二百十二條所稱「其他相類之證書、介紹書」，係
    指與關於品行、能力、服務之證書、介紹書相類似之文書而
    言，如其具有公文書之性質，則依特別法優於普通法之原則
    ，尚無適用同法第二百十一條而論以偽造公文書之餘地（最
    高法院九十年度臺上字第六六二八號判決參照），是被告所
    偽造「周志榮」國民身分證二張雖具有公文書之性質，但依
    前開說明，自無適用同法第二百十一條而論以偽造公文書之
    餘地，是本件偽造之國民身分證、汽車駕駛執照、健保卡等
    均屬刑法第二百十二條所定之偽造之特種文書；次按戶籍法
    業於九十七年五月二十八日經總統以華總一義字第○九七○
    ○○六一九○一號令修正公布，於同年月三十日生效施行，
    該法第七十五條第一項、第二項為刑法第二百十二條及第二
    百十六條、第二百十二條之特別規定，依特別法優於普通法
    之法則，被告偽造國民身分證及行使偽造國民身分證之犯行
    ，自應分別適用修正後戶籍法第七十五條之規定；再按偽造
    公印、公印文及偽造印章、印文，刑法第二百十八條及第二
    百十七條既分別有獨立處罰之規定，且均較刑法第二百十二
    條之處罰為重，則於偽造刑法第二百十二條之文書同時偽造
    公印文、印文，即難僅論以該條之罪，而置刑法第二百十八
    條、第二百十七條處刑較重之罪於不問（司法院大法官會議
    釋字第八二號意旨、最高法院九十年度臺上字第七三八三號
    判決參照）；末按刑法第二百十八條第一項所稱之公印，係
    指由政府依印信條例第六條相關規定製發之印信，用以表示
    公署或公務員之資格，即俗稱之大印及小官章而言，如不足
    以表示公署或公務員之資格者，即非公印。本件被告偽造國
    民身分證上之「內政部印」，為表示內政部公署之公印文，
    至偽造汽車駕駛執照上之印文為「交通部印執照專用」等情
    ，業經本院勘驗無訛（見本院卷第五十五頁），其機關全銜
    二旁既綴有「執照專用」等字，其係表示專用於駕駛執照之
    印章，非依印信條例規定，由上級機關所製發之印信，以表
    示該機關之資格者，自非公印，該部分即非屬公印文，而屬
    刑法第二百十七條之印文（最高法院六十九年臺上字第一六
    七六號判例、九十年度臺上字第二五二二號判決參照）。
    (一)核被告犯罪事實欄一、(一)所為，係犯刑法第二百十八條之
      偽造公印文罪（偽造國民身分證「內政部」公印文部分）
      、第二百十七條偽造印文罪（偽造汽車駕駛執照「交通部
      印執照專用」印文部分）、第二百十二條之偽造特種文書
      罪（偽造汽車駕駛執照、健保卡各一張部分）及戶籍法第
      七十五條第一項之罪（偽造國民身分二張證部分）。公訴
      意旨以被告偽造汽車駕駛執照「交通部印執照專用」印文
      誤為偽造「交通部印」公印文，係犯刑法第二百十八條之
      偽造公印文罪，起訴法條尚有未洽，惟其基本事實相同，
      爰變更起訴法條而為判決。被告與綽號「小陳」之成年男
      子間，有犯意聯絡及行為分擔，為共同正犯。被告偽造「
      內政部印」公印、「交通部印執照專用」印章之行為，各
      為偽造公印文、偽造印文之階段行為，均不另論罪；其基
      於單一犯意，接續偽造「周志榮」之國民身分證二張，暨
      偽造「周志榮」之汽車駕駛執照及健保卡各一張，時間密
      接，侵害法益相同，各為接續犯，僅成立單純一罪；又被
      告係因涉案恐遭警查緝，乃偽造其兄「周志榮」之國民身
      分證二張、汽車駕駛執照及健保卡各一張，假冒其兄身分
      以躲避警方查緝，其犯罪目的相同，且於同一時間接續為
      之，各行為間部分重疊，其所犯上開三罪，為一行為觸犯
      數罪名之異種想像競合犯，應依刑法第五十五條規定從一
      重之偽造公印文罪處斷。
    (二)核被告犯罪事實欄一、(二)所為，係犯護照條例第二十三條
      第二項、第一項之行使偽造國民身分證申請護照罪（以偽
      造國民身分證申請中華民國護照部分）及戶籍法第七十五
      條第二項、第一項之行使偽造之國民身分證罪（以偽造國
      民身分證申請臺胞證部分）。公訴意旨以被告此部分之犯
      罪事實，係犯刑法第二百十六條、第二百十二條之行使偽
      造特種文書罪及同法第二百十四條之使公務員登載不實罪
      ，起訴法條均尚有未洽，惟其基本事實相同，爰變更起訴
      法條而為判決。被告利用旅行社不知情無犯罪故意之成年
      女子犯上開之罪，為間接正犯；被告行使偽造國民身分證
      之行為，為行使偽造國民身分證申請護照行為之前行為，
      不另論罪；又查申請臺胞證需提出護照，是被告基於出國
      前往大陸地區之犯意，其行使偽造國民身分證申請護照及
      臺胞證之犯罪目的相同，且於短暫之時間接續為之，各行
      為間部分重疊，其所犯上開二罪，為一行為觸犯數罪名之
      異種想像競合犯，應依刑法第五十五條規定從一情節較重
      之行使偽造國民身分證申請護照罪處斷。
    (三)被告係基於因案逃避警方查緝而偽造「周志榮」之國民身
      分證、汽車駕駛執照及健保卡，其後因為要前往大陸地區
      ，始另行起意，而以偽造之國民身分證申請護照及臺胞證
      ，故其所犯上開二罪，犯意各別，行為互異，應予分論併
      罰。又被告前因違反麻醉藥品管理條例等案件，經臺灣高
      等法院八十五年度上訴字第五０四九號判決判處有期徒刑
      五年五月、七月，應執行有期徒刑五年十月確定，復因違
      反槍砲彈藥刀械管制條例及竊盜等案件，經臺灣桃園地方
      法院八十六年度易字第四五六六號判決判處有期徒刑三月
      、七月確定，上揭各罪經臺灣桃園地方法院八十六年度聲
      字第二七三一號裁定應執行刑有期徒刑六年六月確定，於
      八十九年四月二十五日假釋出監，惟假釋期間因另犯搶奪
      罪，經撤銷假釋入監執行殘刑有期徒刑二年七月又十四日
      ，搶奪罪部分並經臺灣板橋地方法院九十一年度訴字第二
      三五一號判決判處有期徒刑二年確定，接續執行後，於九
      十六年一月二十五日假釋付保護管束期滿，假釋未經撤銷
      以執行完畢等情，有臺灣臺中地方法院檢察署刑案資料查
      註紀錄表及臺灣高等法院被告全國前案紀錄表各一件附卷
      可按，其於有期徒刑執行完畢後五年內，故意再犯本件有
      期徒刑以上之罪，均為累犯，各應依刑法第四十七條第一
      項規定加重其刑。爰審酌被告有搶奪、麻醉藥品管理條例
      、詐欺、偽造文書等不良前科素行；係國小未畢業之智識
      程度；已婚，有一子女尚就讀大學，從事汽車修護工作，
      月薪二萬餘元，妻子在賣衣服，父親已往生，母親年五十
      五歲無工，由其兄姐照顧，有兄、姐各一位均已婚等之職
      業、家庭、生活狀況；為逃避警方查緝及前往大陸之犯罪
      動機、目的；犯罪手段平和；未使用偽造之證件另犯他罪
      ，對被害人周志榮及國家造成之損害尚非重大；犯罪後坦
      認犯行等一切情狀，分別量處如主文所示之刑，及定應執
      行之刑，並均諭知易科罰金之折算標準（被告犯罪事實一
      、(二)之行為終了日期為九十九年六月十九日，在刑法第四
      十一條第八項九十九年一月二十九日生效施行之後，其所
      犯二罪均得易科罰金，定應執行刑雖逾有期徒刑六月，依
      修正後刑法第四十一條第八項規定亦得易科罰金，故其各
      罪宣告刑及應執行刑，均依該條第一項前段、第八項諭知
      易科罰金之折算標準），以示懲儆。
    (四)扣案之「周志榮」國民身分證二張、汽車駕駛執照一張、
      健保卡一張，均係被告所有（見本院卷第七十頁），業據
      被告供述在卷，且均係被告所犯犯罪事實一、(一)偽造文書
      罪之假文書，係因犯罪所生之物（見九十五年七月一日修
      正生效之刑法第三十八條修正理由），均應依刑法第三十
      八條第一項第三款規定宣告沒收；另扣案「周志榮」國民
      身分證一張（顏色較深者），係被告所有，業據被告供述
      在卷，且係被告所犯犯罪事實一、(二)申請中華民國護照及
      臺胞證所用之物，應依刑法第三十八條第一項第二款規定
      宣告沒收；未扣案偽造之「內政部印」公印、「交通部印
      執照專用」印章各一顆，並無證據證明業已滅失，應依刑
      法第二百十九條規定宣告沒收。至扣案之偽造「周志榮」
      國民身分證二張、汽車駕駛執照一張，既均已依法宣告沒
      收，其上偽造之「內政部印」公印文各一枚、「交通部執
      照專用」之印文一枚，及偽造「周志榮」國民身分證二張
      、汽車駕駛執照一張、健保卡一張上偽造被告之相片各一
      張，即均已減失，爰不再依刑法第二百十九條重為沒收之
      諭知，附予明。
據上論斷，應依刑事訴訟法第二百七十三條之一、第二百九十九
條第一項前段、第三百條，戶籍法第七十五條第一項、第二項，
護照條例第二十三條第一項、第二項，刑法第十一條前段、第二
十八條、第二百十二條、第二百十六條、第二百十七條、第二百
十八條、第二百十九條、第五十五條、第四十七條第一項、第五
十一條第五款、第四十一條第一項前段、第八項、第三十八條第
一項第二款、第三款，刑法施行法第一條之一第一項、第二項前
段，判決如主文。
本案經檢察官楊麒嘉到庭執行職務。
中    華    民    國   100    年    10    月    12    日
                  刑事第一庭    法  官  許進國
以上正本證明與原本無異。
如不服本判決應於收受判決後10日內向本院提出上訴書狀，並應
敘述具體理由；其未敘述上訴理由者，應於上訴期間屆滿後20日
內向本院補提理由書（均須按他造當事人之人數附繕本）「切勿
逕送上級法院」。告訴人或被害人如對於本判決不服者，應具備
理由請求檢察官上訴，其上訴期間之計算係以檢察官收受判決正
本之日期為準。
中    華    民    國   100    年    10    月    12    日
                                書記官  賴琪玲
附錄本判決論罪科刑法條全文：
戶籍法第75條第1項、第2項：
意圖供冒用身分使用，而偽造、變造國民身分證，足以生損害於
公眾或他人者，處5年以下有期徒刑、拘役或科或併科新臺幣50
萬元以下罰金。
行使前項偽造、變造之國民身分證者，亦同。
護照條例第23條第1項、第2項：
偽造、變造國民身分證以供申請護照，足以生損害於公眾或他人
者，處 5 年以下有期徒刑、拘役或科或併科新臺幣 50 萬元以
下之罰金。
行使前項文書者，亦同。
刑法第二百十二條：
偽造、變造護照、旅券、免許證、特許證及關於品行、能力、服
務或其他相類之證書、介紹書，足以生損害於公眾或他人者，處
一年以下有期徒刑，拘役或三百元以下罰金。
刑法第二百十六條：
行使第二百十條至第二百十五條之文書者，依偽造、變造文書或
登載不實事項或使登
載不實事項之規定處斷。
刑法第二百十七條第一項：
偽造印章、印文或署押，足以生損害於公眾或他人者，處三年以
下有期徒刑。
刑法第二百十八條第一項：
偽造公印或公印文者，處五年以下有期徒刑。